---
title: "Reporte ENE"
output: html_document
date: '2023-08-24'
---

```{r setup, include=FALSE}
knitr::opts_chunk$set(echo = TRUE)
```

```{r librerias, message=FALSE, warning=FALSE, include=FALSE}
library(dplyr)
library(stringr)
library(ggplot2)
library(purrr)
library(data.table)
```

## Analizar las principales tasas que se publican con esta encuesta

La idea es que comiencen a trabajar desde un documento en **Rmarkdown**, puede ser **HTML** o **Word**, para al final de la clase poder ver los resultados en un reporte.

Se puede trabajar en pareja!

**Trabajaremos con datos de la ENE**

### Paso 1: Abrir todos los archivos .csv

```{r Cargar datos, include=FALSE}

```


### Paso 2: función para crear variables de interés

La variables deben ser las siguientes:

- Población en edad de trabaja -> pet = edad >= 15
- Fuerza de trabajo = fdt -> cae_especifico >= 1 & cae_especifico <= 9
- Ocupados -> cae_especifico >= 1 & cae_especifico <= 7
- Desocupados -> cae_especifico >= 8 & cae_especifico <= 9

Recomendación:

- Primero generar las variables de interés, luego aplicar la ponderación
- Es importante considerar que estas variables deben estar ponderabas por el factor de expansión para obtener los datos a nivel poblacional (ocupados*fact_cal)
- Para lograr lo anterior es necesaria una función que multiplique cualquier variable por el factor de expansión, utilizando lazy_eval

```{r variables interes, echo=TRUE}

```

```{r aplica funcion, include=FALSE}
ene <- map(ene,f_variables_interes)
# sum(ene$a2023_05_amj$fdt*ene$a2023_05_amj$fact_cal)
```

Función para ponderación, calcular por factor de expansión

```{r funcion ponderar, include=FALSE}
ponderar = function(var,fact){
  {{var}}*{{fact}}
  }
```

Ahora necesitamos calcular la ponderación por todas nuestras variables de interés
seleccionamos solamente variables de interés

```{r seleccion variables, include=FALSE}
variables = c("sexo","hogar","region","provincia","sector","fact_cal","agno","trimestre","fdt","ocupados","desocupados","pet","ocupados_exp","desocupados_exp",
  "pet_exp","fdt_exp","agno","trimestre")


```

Ahora calcularemos las principales tasas publicadas. Las variables a utilizar son:

- Personas desocupadas = `desocupados_exp`
- Personas ocupadas = `ocupados_exp`
- Fuerza de trabajo = `fdt`
- Población en edad de trabajar = `pet_exp`

Formulas:

1. Tasa desocupación Corresponde al número de personas desocupadas, expresado como porcentaje de la fuerza de trabajo (entendida como la sumatoria de personas ocupadas y desocupadas).

<p style="text-align: center"> $TD = [DO/FDT]*100$ </p>

Donde: $DO$ = Personas desocupadas $FT$ = Fuerza de trabajo

2. Tasa ocupación Corresponde al número de personas ocupadas como porcentaje de la población en edad de trabajar (es decir, de quince años o más).

<p style="text-align: center"> $TO = [O/PET]*100$ </p>

Donde: $DO$ = Personas ocupadas $PET$ = Población en edad de trabajar

1. Tasa participación Corresponde al número de personas en la fuerza de trabajo expresado como porcentaje de la población en edad de trabajar.

<p style="text-align: center"> $TP = [FDT/PET]*100$ </p>

Donde, $FT$ = Fuerza de trabajo $PET$ = Población en edad de trabajar

- Calcule una tabla con las 3 tasas para todos los trimestres
- Calcule una tabla donde podamos ver la región con mayor tasa de desempleo por trimestre con purrr
- Calcule la misma tabla con data.table y compare resultados con alguno de los siguientes paquetes aquí

Sería buena idea apilar las tablas de la lista con dplyr::bind_rows()

```{r pasar a df, echo=TRUE}
ene_df <- ene %>% 
  bind_rows()
```


```{r calculo tasas, echo=FALSE}

```

#### Calcule una tabla donde podamos ver la regiones con mayor tasa de desempleo por trimestre con purrr

```{r tabla con purrr, echo=TRUE}

```

#### Calcule la misma tabla con data.table y compare resultados

```{r tabla con data.table, echo=TRUE}

```

