---
title: "Reporte ENE"
output: html_document
date: '2023-08-24'
---

```{r setup, include=FALSE}
knitr::opts_chunk$set(echo = TRUE)
```

```{r librerias, message=FALSE, warning=FALSE, include=FALSE}
library(dplyr)
library(stringr)
library(ggplot2)
library(purrr)
library(data.table)
```

## Analizar las principales tasas que se publican con esta encuesta

La idea es que comiencen a trabajar desde un documento en **Rmarkdown**, puede ser **HTML** o **Word**, para al final de la clase poder ver los resultados en un reporte.

Se puede trabajar en pareja!

**Trabajaremos con datos de la ENE**

### Paso 1: Abrir todos los archivos .csv

```{r Cargar datos, include=FALSE}
files <- list.files("05_reporteria/data/", full.names = T)
nombres <- str_extract_all(files,"(2022|2023)-(\\d{2})-[a-zA-Z]{3}") %>%
  str_replace_all("-","_") %>% 
  paste0("a", .)
agno <- str_extract_all(nombres,"2022|2023") %>% unlist()
trimestre <- str_extract_all(nombres,"(2022|2023)_(\\d{2})_[a-zA-Z]{3}") %>% str_replace_all("-","_") %>% str_remove_all("2022_|2023_")

ene <- files %>% 
  map(read.csv2, .progress = TRUE)

ene <- map2(ene,agno,~mutate(.x,agno = .y))
ene <- map2(ene,trimestre,~mutate(.x,trimestre = .y))

```

```{r alternativa a cargar datos, eval=FALSE, include=FALSE}
# ene <- files %>% 
#   set_names(nombres) %>% 
#   imap(~read.csv2(.x) %>% 
#          mutate(agno = str_extract(.y, "202[23]"),
#                 trimestre = str_extract(.y, "\\d{2}-[a-z]{3}")))

# Versiones alternativas
# files %>% 
#   map_dfr(~tibble(anio = str_extract(.x, "202[23](?=-\\d{2})"),
#                   trimestre = str_extract(.x, "(?<=202[23]-)\\d{2}-[a-z]{3}") %>% str_replace_all("-","_")))
# 
# files %>% 
#   map_dfr(~tibble(anio = str_extract(.x, "202[23](?=-\\d{2})"),
#                   trimestre = str_replace(.x, ".*(?<=202[23]-)(\\d{2})-([a-z]{3}).*", replacement = "\\1_\\2")))
```


### Paso 2: función para crear variables de interés

La variables deben ser las siguientes:

- Población en edad de trabaja -> pet = edad >= 15
- Fuerza de trabajo = fdt -> cae_especifico >= 1 & cae_especifico <= 9
- Ocupados -> cae_especifico >= 1 & cae_especifico <= 7
- Desocupados -> cae_especifico >= 8 & cae_especifico <= 9

Recomendación:

- Primero generar las variables de interés, luego aplicar la ponderación
- Es importante considerar que estas variables deben estar ponderabas por el factor de expansión para obtener los datos a nivel poblacional (ocupados*fact_cal)
- Para lograr lo anterior es necesaria una función que multiplique cualquier variable por el factor de expansión, utilizando lazy_eval

```{r variables interes, echo=TRUE}
f_variables_interes = function(datos){
  datos %>%
    mutate(pet = if_else(edad >= 15 ,1,0),
           fdt = if_else(cae_especifico >= 1 & cae_especifico <= 9, 1, 0), # fuerza de trabajo
           ocupados = if_else(cae_especifico >= 1 & cae_especifico <= 7, 1, 0), # persona ocupada
           desocupados = if_else(cae_especifico >= 8 & cae_especifico <= 9, 1, 0)) # personas desocupadas 
}
```

```{r include=FALSE}
ene <- map(ene,f_variables_interes)
# sum(ene$a2023_05_amj$fdt*ene$a2023_05_amj$fact_cal)
```

Función para ponderación, calcular por factor de expansión

```{r funcion ponderar, include=FALSE}
ponderar = function(var,fact){
  {{var}}*{{fact}}
  }
```

Ahora necesitamos calcular la ponderación por todas nuestras variables de interés
seleccionamos solamente variables de interés

```{r seleccion variables, include=FALSE}
variables = c("sexo","hogar","region","provincia","sector","fact_cal","agno","trimestre","fdt","ocupados","desocupados","pet","ocupados_exp","desocupados_exp",
  "pet_exp","fdt_exp","agno","trimestre")

ene <- map(ene, ~mutate(.x,across(c(ocupados, desocupados, pet, fdt),
                                  list(exp = ~ ponderar(., fact_cal)))) %>% 
                select(all_of(variables)))
```

Ahora calcularemos las principales tasas publicadas. Las variables a utilizar son:

- Personas desocupadas = `desocupados_exp`
- Personas ocupadas = `ocupados_exp`
- Fuerza de trabajo = `fdt`
- Población en edad de trabajar = `pet_exp`

Formulas:

1. Tasa desocupación Corresponde al número de personas desocupadas, expresado como porcentaje de la fuerza de trabajo (entendida como la sumatoria de personas ocupadas y desocupadas).

<p style="text-align: center"> $TD = [DO/FDT]*100$ </p>

Donde: $DO$ = Personas desocupadas $FT$ = Fuerza de trabajo

2. Tasa ocupación Corresponde al número de personas ocupadas como porcentaje de la población en edad de trabajar (es decir, de quince años o más).

<p style="text-align: center"> $TO = [O/PET]*100$ </p>

Donde: $DO$ = Personas ocupadas $PET$ = Población en edad de trabajar

1. Tasa participación Corresponde al número de personas en la fuerza de trabajo expresado como porcentaje de la población en edad de trabajar.

<p style="text-align: center"> $TP = [FDT/PET]*100$ </p>

Donde, $FT$ = Fuerza de trabajo $PET$ = Población en edad de trabajar

- Calcule una tabla con las 3 tasas para todos los trimestres
- Calcule una tabla donde podamos ver la región con mayor tasa de desempleo por trimestre con purrr
- Calcule la misma tabla con data.table y compare resultados con alguno de los siguientes paquetes aquí

Sería buena idea apilar las tablas de la lista con dplyr::bind_rows()

```{r pasar a df, echo=TRUE}
ene_df <- ene %>% 
  bind_rows()
```


```{r calculo tasas, echo=FALSE}
ene_df %>% 
  group_by(agno, trimestre) %>% 
  summarise(tasa_desocupacion = sum(desocupados_exp)/sum(fdt)*100,
            tasa_ocupacion = sum(ocupados_exp)/sum(pet_exp)*100,
            tasa_participacion = sum(fdt)/sum(pet_exp)*100, .groups = "drop")
```

#### Calcule una tabla donde podamos ver la regiones con mayor tasa de desempleo por trimestre con purrr

```{r tabla con purrr, echo=TRUE}
tictoc::tic()
ene_df %>% 
  group_by(agno, trimestre, region) %>% 
  summarise(tasa_desocupacion = sum(desocupados_exp)/sum(pet_exp)*100, .groups = "drop") %>% 
  group_by(trimestre) %>% 
  arrange(-tasa_desocupacion) %>% 
  slice(1)
tictoc::toc()
```

#### Calcule la misma tabla con data.table y compare resultados

```{r tabla con data.table, echo=TRUE}
ene_dt <- as.data.table(ene_df)
tictoc::tic()
ene_dt[,tasa_desocupacion := sum(desocupados_exp)/sum(pet_exp)*100, by = .(agno, trimestre, region)
       ][,.SD[which.max(tasa_desocupacion)], by = trimestre
         ][,c("agno", "trimestre", "region", "tasa_desocupacion")]
tictoc::toc()
```

